【裁判字號】    98,交聲,808
【裁判日期】    980317
【裁判案由】    聲明異議
【裁判全文】
臺灣臺中地方法院交通事件裁定         98年度交聲字第808號
原處分機關  交通部公路總局臺中區監理所
異  議  人  甲○○
即受處分人
上列異議人即受處分人因違反道路交通管理處罰條例案件，對於
交通部公路總局臺中區監理所民國九十八年二月四日所為之裁決
（中監違字第裁六○─ＨＣ0000000號違反道路交通管理
事件裁決書），聲明異議，本院裁定如下：
    主    文
原處分關於罰鍰新臺幣萬元部分撤銷。
前項撤銷部分，甲○○不罰。
    理    由
一、原處分機關略以：異議人即受處分人甲○○（以下稱受處分
    人）於民國（下同）九十六年十一月十三日凌晨零時九分許
    ，騎乘車牌號碼KIH-181號重型機車，在臺中縣沙鹿鎮鎮○
    路○○○街口處，因「酒後駕車酒測值零點五九ＭＧ/Ｌ（
    A2事故致己輕傷）」之違規，為臺中縣警察局清水分局沙鹿
    分駐所員警以其有違反道路交通管理處罰條例第三十五條第
    一項第一款規定當場攔檢舉發；其後受處分人因上開酒後駕
    車犯行，經臺灣臺中地方法院檢察署檢察官為緩起訴處分，
    俟緩起訴處分於九十八年一月二十日期滿，再經交通部公路
    總局臺中區監理所於九十八年二月四日依道路交通管理處罰
    條例第三十五條第一項第一款、第六十七條第六項之規定，
    以中監違字第裁六○─ＨＣ0000000號裁決書，依「
    汽車駕駛人酒精濃度超過規定標準（零點五五以上）（無駕
    駛執照）」，裁處受處分人罰鍰新臺幣（下同）四萬五千元
    ，施以道安講習，且因受處分人未領有駕駛執照，依上開規
    定，自九十八年二月四日起，一年內不得考領駕駛執照，逾
    期則依裁決書處罰主文規定裁處，於法並無不合等語。
二、本件受處分人則以：依據行政罰法第二十六條規定，一行為
    同時觸犯刑事法律及違反行政法上義務規定者，依刑事法律
    處罰之，本人業經臺灣臺中地方法院檢察署檢察官為緩起訴
    處分，並已繳納三萬元在案，而監理機關另要對本人處罰行
    政罰鍰四萬五千元，實無再一事二罰處行政罰之必要，請求
    撤銷行政罰鍰四萬五千元，為此聲明異議等語。
三、查本件受處分人甲○○因酒後駕車，經酒測測定呼氣所含酒
    精濃度超過標準值，為警舉發之事實，有臺中縣警察局清水
    分局中縣警交字第ＨＣ0000000號舉發違反道路交通
    管理事件通知單、交通部公路總局臺中區監理所中監違字第
    裁六○─ＨＣ0000000號違反道路交通管理事件裁決
    書各一份附卷可稽，復為受處分人所不否認，是以本件違規
    事實明確，已堪認定。惟受處分人因上揭酒後駕車犯行，而
    酒測值為每公升零點五九毫克，亦因此涉公共危險之刑事案
    件，遭臺灣臺中地方法院檢察署檢察官以九十六年度偵字第
    二九六四四號為緩起訴處分，是本件所應探究者，是否有一
    事二罰之問題。
四、按「汽車駕駛人，駕駛汽車經測試檢定有下列情形之一者，
    處新臺幣一萬五千元以上六萬元以下罰鍰，並當場移置保管
    該汽車及吊扣其駕駛執照一年；因而肇事致人受傷者，並吊
    扣其駕駛執照二年；致人重傷或死亡者，吊銷其駕駛執照，
    並不得再考領：（一）酒精濃度超過規定標準。」；汽車駕
    駛人違反本條例規定，應受吊扣駕駛執照處分，於汽車駕駛
    人係無駕駛執照駕車者，在所規定最長吊扣期間內，不得考
    領駕駛執照；又「汽車駕駛人有下列情形之一者，不得駕車
    ：（二）飲用酒類或其他類似物後其吐氣所含酒精濃度超過
    每公升零點二五毫克或血液中酒精濃度超過百分之零點零五
    以上。」，道路交通管理處罰條例第三十五條第一項第一款
    、第六十七條第六項、道路交通安全規則第一百十四條第二
    款分別定有明文。惟依九十五年二月五日正式施行之行政罰
    法第二十六條第一項規定：「一行為同時觸犯刑事法律及違
    反行政法上義務規定者，依刑事法律處罰之。但其行為應處
    以其他種類行政罰或得沒入之物而未經法院宣告沒收者，亦
    得裁處之。」，此乃一行為同時造成刑罰法律與行政秩序罰
    規定發生競合適用之關係時，基於「一事不二罰」之法理，
    經由立法程序確立應以刑罰優先為原則，避免行為人承受過
    度且重複之處罰。此觀該條立法理由明確揭示：「一行為同
    時觸犯刑事法律及違反行政法上義務規定時，由於刑罰與行
    政罰同屬對不法行為之制裁，而刑罰之懲罰作用較強，故依
    刑事法律處罰，即足資警惕時，實無一事二罰再處行政罰之
    必要。且刑事法律處罰，由法院依法定程序為之，較符合正
    當法律程序，應予優先適用。但罰鍰以外之沒入或其他種類
    行政罰，因兼具維護公共秩序之作用，為達行政目的，行政
    機關仍得併予裁處，故為第一項但書規定。」，其理益明。
    是以前揭行政罰法中刑事法律處罰優先且不再處以行政秩序
    罰之目的，既係因為行為人已接受刑罰而足資警惕，且已發
    生懲罰之作用，即無使行為人陷於雙重處罰之不利益，則關
    於刑事法律處罰之範圍自應採取實質認定，凡刑事實體法或
    程序法中所規定客觀上剝奪行為人生命、自由、財產權利，
    主觀上亦因制裁之嚴厲性、痛苦性，其強度足以造成心理強
    制而間接達成矯正教化目的之處遇手段，皆應納入其中，而
    不以形式上符合刑法第三十二條至第三十四條所定主刑及從
    刑種類者為限，始與前揭法律規範之意旨相符，臺灣高等法
    院臺中分院九十五年度交抗字第五八０、五九一號、九十六
    年度交抗字第二六二、二五三號均採同旨，可資參照。
五、經查：本件受處分人甲○○上開酒後駕車除構成道路交通管
    理處罰條例第三十五條第一項第一款之交通違規事由外，亦
    已合於刑法第一百八十五條之三服用酒類不能安全駕駛動力
    交通工具而駕駛罪之構成要件，經臺灣臺中地方法院檢察署
    檢察官於斟酌受處分人之犯後態度及公共利益之維護，認以
    緩起訴處分為適當，乃於九十六年十二月二十五日以九十六
    年度偵字第二九六四四號為緩起訴處分，並於處分書中載明
    緩起訴期間為一年，被告即受處分人應於收受緩起訴處分命
    令通知書之日起三個月內，向臺中市觀護志工協進會支付三
    萬元，經受處分人於九十七年五月十日繳納完畢，受處分人
    之緩起訴期間於九十八年一月二十日期滿未據撤銷等情，此
    有上開緩起訴處分書、執行緩起訴處分命令通知書、臺灣高
    等法院被告前案紀錄表各一份及郵政國內匯款執據（內載向
    臺中市觀護志工協進會支付三萬元）影本一紙附卷可稽。則
    受處分人上開違反刑事法律禁止規範之犯罪事實既已明確，
    僅因檢察官採取緩起訴處分之替代性刑事處遇手段，未將該
    案逕行起訴或聲請簡易判決處刑，致其後適用之刑事訴訟程
    序有所區別，然就受處分人負有包括支付一定金額予檢察官
    指定機構在內之義務觀察，其如未在上開指定期間內確實履
    行義務，依刑事訴訟法第二百五十三條之三第一項第三款之
    規定，受處分人將遭受撤銷緩起訴處分之不利益；反之，倘
    其確實遵守並履行各項緩起訴條件，除非合於刑事訴訟法第
    二百六十條所定情形之一，否則受處分人即無再就同一案件
    遭受刑事訴追之虞。從而，受處分人已因上開緩起訴處分而
    剝奪其財產權，主觀上前揭金錢給付義務亦具有強制性、懲
    罰性，雖不若易科罰金係以支付金錢作為自由刑之替代，惟
    經由緩起訴處分條件之履行使其免於遭檢察官發動起訴程序
    ，仍具有替代刑罰之效果，廣義而言，應屬前揭所稱之「實
    質刑事法律處罰」，而有行政罰法第二十六條第一項「一事
    不二罰」規定之適用。
六、另依違反道路交通管理事件統一裁罰基準及處理細則第二條
    所定「違反道路交通管理事件統一裁罰基準表」，駕駛人吐
    氣所含酒精濃度超過每公升○‧五五毫克以上者，機器腳踏
    車駕駛人於期限內繳納或到案聽候裁決者，應處最低罰鍰四
    萬五千元，並吊扣駕駛執照一年。本件受處分人被查獲時酒
    測值零點五九ＭＧ/Ｌ，依前開道路交通管理事件統一裁罰
    標準及處理細則規定最低罰鍰為四萬五千元。受處分人在刑
    事部分，雖經檢察官為緩起訴處分，並經檢察官命向臺中市
    觀護志工協進會支付三萬元，然與前開最低罰鍰金額相較，
    顯然偏低，難謂符合公平正義原則。為杜前開流弊，九十四
    年十二月二十八日修正公布，九十五年七月一日施行之道路
    交通管理處罰條例第三十五條第八項亦規定：「前項汽車駕
    駛人，經裁判確定處以罰金低於本條例第九十二條第三項所
    定最低罰鍰基準規定者，應依本條例裁決繳納不足最低罰鍰
    之部分。」。參以臺灣高等法院於九十五年十月三十日以院
    信文廉字第○九五○○○六五一○號轉司法院函示所屬各法
    院：請就酒後駕車案件，如認應科以罰金刑者，允衡酌其行
    為之危害性，並參酌道路交通管理處罰條例第三十五條第八
    項：「前項汽車駕駛人，經裁判確定處以罰金低於本條例第
    九十二條第三項所訂最低罰鍰基準規定者，應依本條例裁決
    繳納不足最低罰鍰之部分」等相關意旨，妥適量刑等情，本
    件受處分人縱依緩起訴處分命令向國庫支付三萬元，依上開
    規定，原處分機關就行政罰之罰鍰方面仍得裁處一萬五千元
    （即差額部分）（臺灣高等法院九十七年法律座談會決議亦
    同此結論），附此敘明。綜上所述，受處分人騎乘上開機車
    經測試檢定有酒精濃度超過規定標準部分，因另犯刑法第一
    百八十五條之三酒醉駕車之公共危險罪，經臺灣臺中地方法
    院檢察署檢察官為緩起訴處分，受處分人因此依緩起訴命令
    向臺中市觀護志工協進會支付三萬元，已詳如前述，則本件
    既已依懲罰作用較強之刑事法律制裁後，則於三萬元之範圍
    內即無再依行政法為相同處罰之必要，受處分人就此部分聲
    明異議，為有理由，原處分就此部分應予撤銷，另由本院為
    受處分人不罰之諭知。至於原處分機關裁處受處分人施以道
    安講習，且因受處分人未領有駕駛執照，依上開規定，自九
    十八年二月四日起，一年內不得考領駕駛執照，則係預防將
    來再犯危險之管制罰，具有維護公共利益之性質，而有別於
    前揭針對已發生違規事實科處罰鍰之行政秩序罰，不論依行
    政罰法第二十六條第一項但書或同條第二項，原處分機關均
    得依道路交通管理處罰條例第三十五條第一項第一款、第六
    十七條第六項之規定予以裁處，且依受處分人聲明異議意旨
    ，亦僅就原處分機關所處罰鍰部分請求撤銷，此部分之處分
    自非屬本院應予審究之範圍，附此敘明。
七、據上論斷，應依道路交通管理處罰條例第八十七條第二項、
    道路交通案件處理辦法第二十條前段，裁定如主文。
中    華    民    國    98    年    3     月    17    日
                  刑事第五庭    法  官  朱光國
上正本證明與原本無異。
如不服本裁定，應於送達後五日內，向本院提出抗告狀。
                                書記官  張孝妃
中    華    民    國    98    年    3     月    17    日


司法院資訊處製作；財團法人民間司法改革基金會備份。
